【裁判字號】    92,家訴,12
【裁判日期】    920826
【裁判案由】    繼承權喪失
【裁判全文】
臺灣臺南地方法院民事判決  九十二年度家訴字第一二號
    原      告  丙○
                乙○○
    共      同
    訴訟代理人  丁○○  住同右.
    被      告  甲○○  住NO.
                        CT,.
右當事人間請求繼承權喪失事件，本院判決如左：
    主      文
確認被告對李宗烈之遺產繼承權不存在。
訴訟費用由被告負擔。
    事      實
甲、原告方面：
一、聲明：如主文所示。
二、陳述：原告之次子李宗烈（男、民國○○年○月○日生、身分證統一編號Ｚ00
    0000000號）不幸於民國九十一年六月二十八日死亡，業於同年七月一日
    辦妥死亡之除籍登記，其生前戶籍上雖有妻子「甲○○」即被告之登記，但無子
    嗣，依民法第一千一百三十八條第一項第二款之規定，原告為第二順位之繼承人
    。原告本就貧病交迫，爾今愛子溘逝、又未遺留任何財產，徒令兩老哀痛逾恆，
    所幸李宗烈生前有參加勞工保險，據聞可申請到新台幣（下同）數十萬元之勞保
    死亡給付（詳細數目需由勞工保險局裁定），詎料勞工保險局卻以應由李宗烈之
    第一順序繼承人即被告出面申領才符合規定云云，固非全無憑採，惟查，李宗烈
    係透過婚姻仲介商媒介，於八十七年五月十八日遠赴泰國曼谷，花費約四十萬元
    ，與泰國籍女子即本件被告辦妥結婚登記，並於八十七年六月六日依法辦妥我國
    戶籍之結婚登記。孰知被告從未依約來台履行夫妻同居之義務，案承  鈞院以八
    十八年度婚字第三二一號判決被告應與李宗烈同居確定，嗣被告並無正當理由，
    仍不履行同居，對李宗烈已構成惡意遺棄在繼續狀態中；案奉  鈞院於九十一年
    一月三日以八十九年度婚字第一五０號判決離婚，並於九十一年八月二十八日判
    決確定在案，惟李宗烈已於判決後、確定前之六月二十八日死亡。再查，李宗烈
    早逾不惑之年、又花費巨款遠渡重洋娶妻，原以為能享夫妻恩愛生活，詎知美夢
    成空，生前對被告「假結婚、真騙錢」之劣舉及孤情寡義，早已深惡痛絕，被告
    之惡行劣跡顯已對李宗烈構成「重大之虐待及侮辱之情事」，是以李宗烈多次表
    示其倘有任何財產遺物，絕不讓被告取得分文寸物，被告顯已符合民法第一千一
    百四十五條之喪失繼承權法定構成要件。按「民法第一千一百四十五條第一項第
    五款所稱被繼承人之表示，不必以遺囑為之。」、「民法第一千一百四十五條第
    一項第五款所謂對於被繼承人有重大之虐待情事，係指以身體上或精神上之痛苦
    加諸於被繼承人而言，凡對於被繼承人施加毆打，或對之負有扶養義務而惡意不
    予扶養者，固均屬之。」（最高法院二十二年上字第一二五０號及七十四年台上
    字第一八七０號所載判例意旨足供參照），從而原告依民法第一千一百四十五條
    第一項第五款之規定請求判決確認被告對李宗烈之遺產繼承權不存在。
三、證據：提出戶籍謄本、繼承系統表、勞工保險給付申請書、勞工保險局書函、本
    院八十九年度婚字第一五０號民事判決及其判決確定證明書各一件並聲請訊問證
    人吳萬居、蘇進郎。
乙、被告方面：
    被告未於言詞辯論期日到場，亦未提出書狀作何聲明或陳述。
丙、本院依職權向台南縣新營市戶政事務所調取被告與李宗烈辦理結婚登記之申請資
    料及向內政部警政署入出境管理局調取被告之全部入出境紀錄並調取本院八十九
    年度婚字第一五０號民事卷宗。
    理      由
甲、程序方面：
    被告未於言詞辯論期日到場，核無民事訴訟法第三百八十六條所列各款情形，爰
    依原告之聲請，由其一造辯論而為判決。
乙、得心證之理由：
一、原告起訴主張其次子李宗烈經由婚姻仲介商媒介，於八十七年五月十八日遠赴泰
    國曼谷，花費約四十萬元，與泰國籍女子即被告辦妥結婚登記，並於八十七年六
    月六日辦妥我國戶籍之結婚登記，詎被告從未依約來台履行夫妻同居之義務，經
    李宗烈訴請本院以八十八年度婚字第三二一號判決被告應與李宗烈同居確定，嗣
    被告並無正當理由，仍不履行同居，對李宗烈已構成惡意遺棄在繼續狀態中，再
    經李宗烈訴請本院於九十一年一月三日以八十九年度婚字第一五０號判決離婚，
    並於九十一年八月二十八日判決確定在案，然李宗烈已於判決後、確定前之九十
    一年六月二十八日死亡，李宗烈生前有參加勞工保險，據聞可申請到數十萬元之
    勞保死亡給付（詳細數目需由勞工保險局裁定），惟查李宗烈早逾不惑之年、又
    花費巨款遠渡重洋娶妻，原以為能享夫妻恩愛生活，詎知美夢成空，生前對被告
    「假結婚、真騙錢」之劣舉及孤情寡義，早已深惡痛絕，被告之惡行劣跡顯已對
    李宗烈構成「重大之虐待及侮辱之情事」，是以李宗烈多次表示其倘有任何財產
    遺物，絕不讓被告取得分文寸物等情，業據提出戶籍謄本、繼承系統表、勞工保
    險給付申請書、勞工保險局書函、本院八十九年度婚字第一五０號民事判決及其
    判決確定證明書各一件為證，且核與證人吳萬居、蘇進郎證述之情節相符（詳見
    本院九十二年八月十二日言詞辯論筆錄），復經本院依職權調取本院八十九年度
    婚字第一五０號民事卷宗核閱無誤，又本院依職權向內政部警政署入出境管理局
    調取被告之入出境紀錄核閱，確實查無被告之入出境資料，且有台南縣新營市戶
    政事務所九十二年四月十四日南縣營戶字第０九二００００八九二號函附被告與
    李宗烈結婚之全部資料在卷可稽，再被告對於原告主張之事實未於言詞辯論期日
    到場爭執，復未提出書狀作何聲明或陳述，是原告主張之事實堪認為實在。
二、按「遺產繼承人，除配偶外，依左列順序定之：一直系血親卑親屬。二父母。三
    兄弟姊妹。四祖父母。」民法第一千一百三十八條定有明文，本件原告之次子李
    宗烈於九十一年六月二十八日死亡，李宗烈與被告既無子嗣，依前揭規定，原告
    為第二順位之繼承人，其既認被告已喪失繼承權，是其提起確認被告對李宗烈之
    遺產繼承權不存在，自有受確認判決之法律上利益。
三、次按對於被繼承人有重大之虐待或侮辱情事，經被繼承人表示其不得繼承者，喪
    失其繼承權，民法第一千一百四十五條第一項第五款定有明文。所謂虐待，謂予
    被繼承人以身體上或精神上痛苦之行為，且不以積極行為為限，更包括消極行為
    在內。又此表示，除以遺囑為之者外，為不要式行為，亦無須對於特定人為表示
    （參照最高法院七十二年度台上字第四七一０號判決意旨），本件被告與李宗烈
    於八十七年五月十八日在泰國結婚，並於八十七年六月六日辦妥我國戶籍之結婚
    登記，詎被告從未依約來台履行夫妻同居之義務，衡諸李宗烈遠渡重洋娶妻，詎
    被告竟從未依約來台與其履行同居，致其遭鄰居親友訕笑，足致被繼承人感受精
    神上莫大痛若之情節，應認為有重大虐待之情事，且李宗烈於生前對證人吳萬居
    多次表示其倘有任何財產，亦不讓被告取得，其表示被告不得繼承之意思甚明，
    自符合民法第一千一百四十五條第一項第五款喪失繼承權之構成要件。從而，原
    告依據民法第一千一百四十五條第一項第五款之規定，請求確認被告對李宗烈之
    遺產繼承權不存在，於法並無不合，應予准許。
四、結論：本件原告之訴為有理由，並依民事訴訟法第三百八十五條第一項前段、第
    七十八條，判決如主文。
中      華      民      國    九十二    年      八      月    二十六    日
                                    臺灣臺南地方法院家事法庭
~B法      官  黃瑪玲
右為正本係照原本作成
如對本判決上訴，須於收受判決正本送達後二十日內向本院提出上訴狀（附具繕本）
。
中      華      民      國    九十二    年      八      月    二十六    日
~B法院書記官


司法院資訊處製作；財團法人民間司法改革基金會備份。
